【裁判字號】    90,台上,1725
【裁判日期】    900928
【裁判案由】    給付承攬報酬
【裁判全文】
最高法院民事判決                                九十年度台上字第一七二五號
    上  訴  人  喬達國際有限公司
    法定代理人  黃錦美
    訴訟代理人  廖建台律師
    被 上訴 人  中興電工機械股份有限公司
    法定代理人  江義福
    訴訟代理人  黃啟倫律師
右當事人間請求給付承攬報酬事件，上訴人對於中華民國八十九年二月二十二日台灣
高等法院第二審判決（八十八年度上字第一一一八號），提起上訴，本院判決如左：
    主  文
原判決除假執行部分外廢棄，發回台灣高等法院。
    理  由
本件上訴人主張：兩造於民國八十四年一月五日訂立報關運輸卸車承攬合約書（下稱
系爭合約），由伊承攬被上訴人報關運輸卸車事宜，其中台南、嘉義焚化爐設備之報
關運輸工程，總價新台幣（下同）九百五十萬元；台南、嘉義焚化爐設備之卸車工程
部分，總價四百萬元，合計一千三百五十萬元（以上均未稅），依系爭合約第二條第
四項約定，由伊依承運數量分次向被上訴人請款，但該工程貨櫃若干，在工作完成前
不能確定，故兩造於八十五年三月十五日協議，計價費率標準為每個貨櫃二萬二千五
百元（未稅），數量暫以六百個貨櫃預估，每半年檢討數量金額作必要之調整。據此
，伊就已施作之貨櫃向被上訴人請款，已支付部分為：嘉義焚化爐部分三百十三萬五
千元（一百十六個貨櫃），台南焚化爐部分五百八十萬五千元（二百五十八個貨櫃）
，合計八百九十四萬元，被上訴人以百分之九十五支付，餘百分之五為保留款，為八
百四十九萬三千元，尚欠五百萬七千元。該二焚化爐早已完工，被上訴人亦無再有需
伊報關、運輸、卸車之貨櫃，加計百分之五之營業稅，被上訴人應給付伊五百二十五
萬七千三百五十元等情，爰求為命被上訴人如數給付並加計自八十七年八月二十五日
起算法定遲延利息之判決。
被上訴人則以：系爭合約所定之承攬工作之範圍為：「Ａ台南、嘉義焚化爐設備之報
關運輸工程，Ｂ台南、嘉義焚化爐設備之卸車工程。」，系爭合約所稱焚化爐工程現
雖均已完工，惟尚於保固期間。伊因履行保固義務進口設備及其備品之報關、運送及
卸車等工作，仍屬系爭合約工作，而系爭合約所定，經雙方確定約為六百貨櫃，上訴
人僅完成三百七十八貨櫃，尚未完成合約約定數量，自不得請求伊給付該部分之報酬
；又既未完成全部之工作，依系爭合約第四條第二款，上訴人尚不得請求伊給付百分
之五餘款；縱認上訴人完成全部設備及其備品之報關等工作，然依台南焚化爐部分第
七十三期工程計價單及附件所示，其最後到貨日為八十八年九月二十一日，故餘款之
給付期為八十九年三月二十一日；系爭台南及嘉義焚化爐工程所需進口之設備及備品
，經業主辦理變更設計，減少其數量，故系爭承攬工作之數量亦隨之減少，上訴人既
未為該部分之工作，參諸承攬契約之本質，上訴人自不得請求伊給付該部分之工作報
酬；又系爭承攬工作之數量原定為六百貨櫃，然因情事變更，致迄至現今，伊僅交付
三百七十八個貨櫃與上訴人為報關等工作，倘上訴人仍得請求原合約之全部報酬，實
有失公平，依民事訴訟法第三百九十七條之規定，伊得請求酌減原定之工作報酬等語
，資為抗辯。
原審將第一審所為上訴人勝訴之判決廢棄，改判駁回上訴人之訴，無非以：兩造於八
十四年一月五日訂立系爭合約，由上訴人承攬被上訴人報關運輸卸車事宜，其中台南
、嘉義焚化爐設備之報關運輸工程總價九百五十萬元、卸車工程部分總價四百萬元，
合計一千三百五十萬元（以上均未稅），上訴人得依系爭合約第四條付款方式，以數
量及單項計價方式向被上訴人請款。兩造於八十五年三月十五日協議，計價費率標準
為每個貨櫃二萬二千五百元（未稅），數量暫以六百個貨櫃預估，每半年檢討數量金
額作必要之調整，上訴人就已施作之貨櫃向被上訴人請款並獲支付者為：嘉義焚化爐
部分三百十三萬五千元（一百十六個貨櫃），台南焚化爐部分五百八十萬五千元（二
百五十八個貨櫃），合計八百九十四萬元，被上訴人已支付百分之九十五（餘百分之
五為保留款）為八百四十九萬三千元，兩造迄未依八十五年三月十五日協議檢討數量
、金額等情，為兩造所不爭，並有系爭合約書、會議紀錄、工程計價明細表影本可稽
，堪認為真正。被上訴人之所以與上訴人訂定系爭合約，係為履行其與前台灣省政府
環境保護處間之「台南、嘉義焚化爐工程」合約，所需進口之設備及其備品之報關、
運輸、及卸車等工作，而系爭合約附件一即為被上訴人與前台灣省政府環境保護處合
約所需進口物品，堪認本件上訴人之工作，係用於被上訴人前開台南、嘉義焚化爐之
興建工程。而上訴人迄至原審言詞辯論終結時（八十九年二月十五日），共完成三百
七十八個貨櫃報關等工作。被上訴人承攬之台南、嘉義焚化爐工程分別於八十八年八
月十六日、八十七年十一月七日驗收並由台南市政府、嘉義市政府接管，而上訴人曾
於第一審再催告被上訴人將其餘貨櫃交其施作，被上訴人僅再提出四個貨櫃，最後一
個於八十八年九月二十一日提出，則上訴人主張該台南、嘉義焚化爐工程早已完工，
其承攬之工作業已完成云云，應堪信為真實。被上訴人並未證明其於保固期間一定進
口物品，則其辯稱：因其對業主之保固期間尚未屆滿，故系爭承攬工作尚未完成云云
，自不可採。茲上訴人主張：系爭承攬工程係以總價一千三百五十萬元承包；被上訴
人辯稱：系爭承攬報酬係依每個貨櫃二萬二千五百元（未稅）計價云云，兩造情詞各
執。經查：(1)系爭合約二、承攬總價：4.載：「本合約以統包方式簽訂總價，乙方（
上訴人）得依本約第四條付款方式，以數量（如附件一）及單項計價分次向甲方（被
上訴人）請款。」，四、付款方式：載「1.乙方應配合甲方之付款日，檢附每批次所
有單據，陳列分類明細表開立發票向甲方請款。2.甲方每次付款以乙方所申請之款項
總額95%支付，餘款5%於本案最後一批到貨日之後六個月內連同P/B一次計退。」。兩
造於八十五年三月十五日協調會議則決議：「1.計價費率標準為每櫃二萬二千五百元
（未稅）。數量暫以六百櫃（兩廠）預估，每半年檢討數量。3.……。4.請款以中興
制式工程計價單及明細表作業，由即日起實施，暫估數量半年檢討一次（八十五年九
月一日）。5.本記錄對中興公司呈准後，視為合約之一部分。」，有會議紀錄可稽。
則上訴人應為被上訴人完成之工作為系爭合約附件一所示物品之報關、運輸、卸車工
作；依系爭合約二、4.：「上訴人於請款時應檢附每批次所有單據」觀之，上訴人應
依據實際施作數量併其單據始得向被上訴人計價請款，至上訴人未施作部分，因無單
據，自無從計價請款。兩造於八十五年三月十五日協議每個貨櫃計價基準為二萬二千
五百元（未稅），至會議記錄另有：「數量暫以六百櫃預估，每半年檢討數量金額作
必要之調整以滿足原合約總價款金額不變之原則。」，乃係因系爭合約總價為一千三
百五十萬元，每櫃計價基準為二萬二千五百元，故暫訂六百櫃，但應每半年檢討一次
，惟兩造並未依會議記錄每半年『檢討』數量金額，而另為約定，此為兩造所不爭執
，自難認兩造八十五年三月十五日每櫃二萬二千五百元之約定失其效力。系爭合約之
訂定既係為被上訴人履行其對台灣省政府環境保護處焚化爐工程合約，且系爭合約附
件一即為焚化爐工程合約所須進口物品，已如前述，被上訴人與前台灣省政府環境保
護處間有減帳情形，有被上訴人提出之工程結算明細表、減帳清單可按，並為上訴人
所不爭，益認上訴人並未完成系爭合約原定之全部工作，自難認上訴人得請求系爭合
約所定總價。至上訴人請求被上訴人給付百分之五餘款部分，系爭合約四、2.既約定
餘款於本案最後一次到貨日之後六個月內連同Ｐ＼Ｂ一次計退，而上訴人所完成之工
作最後一次到貨日為八十八年九月二十一日，已如前述，則餘款給付期應為八十九年
三月二十一日。上訴人僅得請求其已施作三百七十八個貨櫃之承攬報酬，每櫃計價基
準為二萬二千五百元（未稅），含稅則每櫃為二萬三千六百二十五元，三百七十八個
貨櫃之報酬應為八百九十三萬零二百五十元，被上訴人業給付八百四十九萬三千元（
依上訴人提出之工程計價明細表所示，台南焚化爐部分二百五十八個貨櫃，每櫃二萬
二千五百元，合計五百八十萬五千元；嘉義焚化爐部分一百十六個貨櫃，每櫃單價二
萬二千五百元，本應請款二百六十一萬元，惟其總計請款三百十三萬五千元，超過其
實際施作金額），被上訴人尚應給付上訴人四十三萬七千二百五十元（含稅）。上訴
人所得請求報酬八百九十三萬零二百五十元，其中百分之五部分即四十四萬六千五百
十三元（含稅）給付期應為八十九年三月二十一日，而上訴人僅得再請求給付四十三
萬七千二百五十元（含稅），是上訴人僅得於八十九年三月二十一日請求被上訴人給
付四十三萬七千二百五十元，上訴人並未舉證被上訴人就該應給付部分有到期不履行
之虞，從而其尚不得請求被上訴人給付該四十三萬七千二百五十元，至上訴人其餘四
百八十二萬零一百元請求部分（五百二十五萬七千三百五十元扣除前述四十三萬七千
二百五十元），上訴人並無請求權等詞。為其判斷之基礎。
按判決書理由項下，應記載關於攻擊或防禦方法之意見，民事訴訟法第二百二十六條
第三項定有明文，法院為原告敗訴之判決，而其關於攻擊方法之意見有未記載於判決
理由項下者，自為同法第四百六十九條第六款所謂判決不備理由。查上訴人主張：八
十五年三月十五日之會議紀錄，以每個貨櫃二萬二千五百元，總數六○○個貨櫃暫計
，每半年檢討數量金額作必要之調整，「以滿足原合約總價金額不變之原則」，伊於
八十五年九月十九日去函要求調整，被上訴人先是稱十月初會有會議通知，於十月二
日被上訴人來函表示暫不檢討，八十六年三月三十一日伊再去函請求調整，其間更利
用交談機會為此請求，被上訴人均置之不理，被上訴人卻稱雙方均滿意以每個貨櫃二
萬二千五百元計價，故勿須調整，等於自己違約還稱雙方滿意，殊為無理云云，並提
出往來信函為證據方法（見一審卷第六一、六五、六六、六七頁），顯見上訴人對被
上訴人未依八十五年三月十五日會議紀錄進行檢討數量金額調整，以滿足原合約總價
金額不變之原則，認屬違約，自屬重要之攻擊方法。乃原審恝置不論，亦未就兩造約
定『以滿足原合約總價金額不變之原則』之意旨為何，於判決理由項下說明其意見，
於法尚有未合。其次，原審既認定：「上訴人應依據實際施作數量併其單據始得向被
上訴人計價請款，至上訴人未施作部分，因無單據，自無從請求計價請款」，又認定
：「台南焚化爐部分二百五十八個貨櫃，每櫃二萬二千五百元，合計五百八十萬五千
元；嘉義焚化爐部分一百十六個貨櫃，每櫃單價二萬二千五百元，本應請款二百六十
一萬元，惟其總計請款三百十三萬五千元，超過其實際施作金額」，顯然上訴人就嘉
義焚化爐部分請款，其每個貨櫃計價基準超過二萬二千五百元，被上訴人亦為給付，
何以如此？原審亦未闡明，詳予勾稽，亦有可議。再者，原審先認定：被上訴人之台
南、嘉義焚化爐工程分別於八十八年八月十六日、八十七年十一月七日驗收並由台南
市政府、嘉義市政府接管，該焚化爐已完工，上訴人承攬工作業已完成等情；復謂被
上訴人之最後一個貨櫃係八十八年九月二十一日提出云云；又謂被上訴人與業主前台
灣省政府環境保護處間有減帳情形，益認上訴人並未完成其與被上訴人所定合約原約
定之全部工作云云，就上訴人已否完成所承攬之本件工作，理由前後顯屬矛盾。本件
事實尚有未明，本院無從為法律上之判斷。上訴論旨，指摘原判決不當，求予廢棄，
非無理由。
據上論結，本件上訴為有理由。依民事訴訟法第四百七十七條第一項，第四百七十八
條第一項，判決如主文。
中      華      民      國     九十     年      九      月    二十八    日
                              最高法院民事第六庭
                                  審判長法官  吳  正  一
                                        法官  劉  福  來
                                        法官  鄭  玉  山
                                        法官  葉  勝  利
                                        法官  高  孟  焄
      右正本證明與原本無異
                                              書  記  官
中      華      民      國     九十     年      十      月     十九     日


司法院資訊處製作；財團法人民間司法改革基金會備份。
